台灣高等法院刑事判決　　　　　　　　　　　　　　九十年度上訴字第四八一號
　　上　訴　人
　　即　被　告　甲○○
　　選任辯護人　紀復儀
右上訴人，因公共危險案件，不服臺灣板橋地方法院，九十年度訴字第一二八九號，
中華民國九十年十一月十九日第一審判決（起訴案號：台灣板橋地方法院檢察署八十
九年偵字第二二八六八號），提起上訴，本院判決如左：
    主  文
上訴駁回。
    事  實
一、甲○○與丙○○原係夫妻關係，二人共同購買位於臺北縣中和市○○路○段一四
    二巷十九弄五十四號六樓之建物以供住宅使用，於民國八十九年十月二十一日晚
    間，甲○○與其夫丙○○（業經檢察官另為不起訴處分）因感情之事發生爭吵，
    於晚間十時許，適有丙○○友人陳宏嘉前往，二人雖停止爭執，並在上開住宅客
    廳內與陳宏嘉一同飲酒，詎甲○○於飲酒後，仍怨氣未消，竟企圖自殺，而基於
    放火之故意，於翌日（二十二日）凌晨二時許在上址主臥室內，將房門反鎖後，
    於衣櫃左前方附近，以不詳媒介物燃燒衣物，而以此方式縱火燒燬上開現有人所
    在之住宅，旋正於客廳內飲酒之丙○○及陳宏嘉因聞到燻焦味感覺有異，二人遂
    四處查尋，嗣丙○○發現焦味來自主臥室，並因主臥室房門反鎖，丙○○即撞開
    該房門，始發現該主臥室內已因起火燃燒佈滿濃煙，而甲○○亦在該主臥室內，
    即與陳宏嘉以水桶提水撥灑救火，無效後，隨於凌晨二時十八分撥一一九電話向
    台北縣政府消防局消防隊求救，消防隊雖於同日二時二十二分抵達上址灌救，惟
    因火勢相當猛烈，火勢由後方窗戶竄出，由原本侷限於後方臥室擴大延燒至客廳
    ，陽台並有火舌竄出室外，故消防隊固於二時三十九分控制火勢，於三時二十分
    熄滅，然仍因該火勢導致上址主臥室、客廳、和室房間內部裝璜、其內傢俱、彈
    簧床、門框、屋頂天花板、隔熱板全部燒燬，廚房、浴室及陽台等處之天花板、
    牆壁則遭火燻黑，而使上址住宅之效用因此喪失。計造成計約新台幣（下同）六
    十萬元之財物損失。
二、案經臺北縣警察局中和分局報告臺灣板橋地方法院檢察署檢察官偵查起訴。
    理  由
一、訊據上訴人即被告甲○○矢口否認有何放火之犯行，辯稱：伊當時因喝了酒，在
    房間內睡覺，伊不知該房間為何會起火云云。經查：
  (一)八十九年十月二十二日二時許，在臺北縣中和市○○路○段一四二巷十九弄五十
    四號六樓住宅內發生火災，消防隊於同日二時二十二分抵達，而於同日三時二十
    分熄滅火災，惟上址住宅仍因火勢猛烈導致主臥室、客廳、和室房間內部裝璜、
    其內傢俱、彈簧床、門框、屋頂天花板、隔熱板全部燒燬，廚房、浴室及陽台等
    處之天花板、牆壁則遭火燻黑，而使上址住宅之效用因此喪失，計造成計約六十
    萬元之財物損失等事實，此有台北縣政府消防局第一大隊八十九年十一月二日火
    災原因調查報告書（檔案編號：Ｈ００Ｊ２２Ｂ１）及其所附相片資料等附卷可
    證（詳見偵查卷第十一頁至第三十九頁）。
  (二)本案依上揭台北縣政府消防局第一大隊調查結果：「一、起火處研判：1.勘查廚
    房、浴室及陽台處所並無起火燃燒現象，僅天花板及四周牆壁遭火煙燻黑，越靠
    近主臥室處所煙燻黑現象越趨嚴重。2.勘查入門左側和室房間窗戶，鋁窗上半部
    因受高溫波及而有嚴重燒熔（失）情形，下半部則僅表面有輕微熔化現象，臥室
    木質隔間牆則以上半段燒損碳化程度較下半段處所嚴重，顯示火流由上方處所向
    下方處所延燒。3.經勘查客廳天花板因劇烈燃燒，後側木條皆已燒失，前側木條
    僅表面有燃燒碳化現象，而屋頂隔熱板燃燒後，後側處所已全部燒失，前側處所
    則尚有保留部分，顯示火流由建築物後側處所向前側處所延燒。4.勘查主臥室之
    門框，該處以內側燃燒碳化情形最為嚴重，外側燃燒碳化情形則較為輕微，顯示
    火流由房間內向外延燒。5.勘查主臥室床舖位置，燃燒後以右下角燒損碳化情形
    最為嚴重，其餘處所則尚保留較為完整，顯示床舖右下角有較長時間之燒燃情形
    。6.勘查主臥室衣櫃左前方處所，該處放置有一堆衣物，衣物因劇烈燃燒，燒損
    碳化情形嚴重，該處衣物距離衣櫃約一公尺，衣櫃後方牆壁燒失泛白情形，亦以
    左側較為嚴重，右側牆壁則尚殘留燃燒時附著之黑色碳粒子，衣櫃整體燃燒情形
    以左前側燒失情形較為嚴重，越往右側及後側燒損碳化情形則越趨輕微，顯示火
    流由衣櫃左前方處所（衣物處）向右側處所延燒。二、起火原因研判：(1)經現場
    勘查起火處所附近，並未發現有任何化工原料、危險物品或其容器放置其內，故
    可排除上述物品自燃或引燃之可能性；又起火處附近並未發現電源線通過其間，
    亦未放置任何電器設備，故亦可排除因電器因素引燃之可能性。據住戶丙○○表
    示火災發生時並未就寢，正於房客陳宏嘉一起喝酒，該房間起火燃燒後迅速擴大
    ，而遺留火種之現象，需經長時間蓄熱至悶燒並產生大量濃煙進而起火燃燒，故
    亦可排除因遺留火種所引燃之可能性。(2)據房客陳宏嘉於臺北縣警察局中和分局
    南勢派出所對警員及消防隊員表示：「火災發生時我正於屋內與屋主丙○○正在
    喝酒，兩人一起聞到燒焦味四處查看，欲進入主臥室查看門鎖卻上鎖無法進入，
    我用力撞開門後發現甲○○正在房間裡面，而房間內已濃煙密佈，火勢正於房間
    內擴大燃燒中」。(3)據臺北縣警察局中和分局南勢派出所紀錄，曾於火災發生前
    三小時接獲臺北縣中和市○○路○段一四二巷十九弄五十四號六樓有家庭糾紛案
    件，前去查看處理，警察於現場發現丙○○與妻子甲○○正在吵架，並於屋內發
    現有不明燃燒碳化物品，經詢問屋主丙○○表示：「是因小孩玩火所造成」。又
    據臺北縣消防局第一大隊南勢分隊火災出動觀察記錄：「佈線時發現起火戶丙○○與妻子甲○○兩夫妻於一樓室外大庭廣眾發生嚴重肢體衝突，情緒非常激動」
    。綜上所述，本案起火原因經排除危險物品引燃或自燃、餘留火種（煙蒂等）、
    電器等因素，由於火災發生前及發生後該火災關係人之言行舉止，皆有不正常且
    違反常理之現象，研判本案起火原因以人為因素縱火之可能性較大。」等情，此
    有前揭火災原因調查報告書可參。
  (三)被告於八十九年十月二十二日警訊中供稱：火災發生時，伊在客廳，現場有伊
    、伊先生、伊女兒及陳姓友人；當時伊看到客廳後方之主臥房起火（詳見偵查卷
    第二十二頁）。八十九年十一月二十九日在警訊中供稱：房間內當時裝有冷氣
    機、電視機，並有插電，但是當時並沒有開機，小燈有開著（詳見偵查卷第六頁
    ）。八十九年十二月二十一日在偵查中供稱：當晚有吵架，後來就沒有了，伊
    在衣櫃左前方有點小燈（詳見偵查卷第四十七頁）。九十年九月三日在原審供
    稱：從六點到晚上十二點喝酒的時候，伊和伊先生有商議離婚的事情，伊等有小
    吵，晚上六點多開始喝酒到十二點多，伊就去睡覺了，火災發生時，伊在熟睡中
    ，伊在主臥室睡覺，就是發生火災那個房間內，伊是被伊先生叫醒的，消防隊來
    的時候，伊不是跟伊先生吵架，伊是跟伊先生之前的女朋友發生爭執（詳見原審
    卷第三十二頁、三十三頁）。
  (四)證人丙○○於八十九年十月二十二日在警訊中證稱：是由主臥室起火，當時打
  開房門發現火煙密佈，起火處放置一些寢具（床、櫃子、電視等），都無使用；
    當時伊在火災處所客廳和朋友喝酒（詳見偵查卷第二十頁、二十一頁）。八十
    九年十一月二十九日在警訊中證稱：發生火災之房屋係伊和太太甲○○共有，各
    持有二分之一，發生火災之際，伊在客廳和朋友陳宏嘉及太太甲○○、四歲女兒
    在喝酒聊天，無其他人在場，當時是從房間內開始發生起火燃燒，是陳嘉宏先聞
    到有燒東西的味道，並至陽台察看，沒有看到火燒跡象，之後進入客廳，然後由
    伊至房間察看，發現是房內起火（衣櫃旁起火燃燒），伊先叫太太抱女兒離開，
    伊和陳宏嘉拿水桶提水潑水救火，因火太大濃煙太嗆，沒有撲息，由陳宏嘉至陽
    台呼救，由鄰居打一一九前來救火，房內只有冷氣機、電視機有插電，但沒有開
    機使用，房內沒有存放易燃物（詳見偵查卷第三頁、四頁）。八十九年十二月
    二十一日在偵查中證稱：當時伊與陳宏嘉一起喝酒，主臥室裡沒有人，不知為何
    起火，好像小孩在玩火造成，用打火機；當晚伊在三小時之前，有與太太吵架，
    警察來了以後就沒有了，後來伊等就一起喝酒（詳見偵查卷第四十六頁、四十七
    頁）。九十年十月十五日在原審證稱：當天有與被告發生爭執，可是後來就好
    了，朋友來，伊等就一起喝酒，聞到燒焦味時，被告還與伊等在客廳喝酒，伊不
    知道被告當時有沒有在睡覺，被告當時坐在伊等旁邊而已，被告有喝啤酒；當時
    伊女兒在客廳（詳見原審卷第五十一頁、五十二頁）。
  (五)證人陳宏嘉於八十九年十月二十二日警訊中證稱：火災發生當時，伊在客廳和
    友人談天，火災發生時，伊立刻提水向房間（客廳隔壁）潑水滅火，大約潑了四
    、五桶水，發現火勢已難控制，即至陽台大聲呼救（詳見偵查卷第二十四頁）。
    八十九年十一月二十九日警訊中證稱：火災發生前，伊是在客廳跟朋友喝酒聊
    天，現場有伊朋友和他妻子，火災發生時，伊聞到味道後，跟伊朋友知會後，順
    著味道尋找，找到房間內發生火點，大約一禮拜前伊有聽丙○○說想和其妻離婚
    ，伊當時有勸他不要（詳見偵查卷第七頁、八頁）。九十年八月二十日在原審
    證稱：當天伊到的時候，他們夫妻與小孩都在客廳，伊有聽到他們夫妻要離婚，
    後來伊跟丙○○喝酒，被告也有喝，被告走來走去；被告後來應該是有進去房間
    後就沒有再出來，當時伊與丙○○都喝醉了，所以伊並不確定；起火點是在主臥
    室（詳見原審卷第十八至二十頁）。
  (六)證人乙○○於本院證稱：丙○○是伊表哥，伊房子是與丙○○同時向同一屋主買
    的，伊買五十二號，丙○○買五十四號，我們的房子都有加蓋，丙○○是住在他
    們加蓋的六樓，伊五樓全部分租給別人，吳佳蕙是租其中一個房間，當天晚上吳
    佳蕙打電話跟伊說隔壁丙○○家失火，你家快要被燒到，伊就到現場去，去的時
    候看到火在燒，伊很激動，一方面擔心伊表哥被燒死在裡面，一方面怕伊的房子
    被燒到，後來伊表哥抱著小孩與被告一起下來，伊就過去拉扯他們，問他們為何
    會失火，他們說不知道。當天情形很亂，後來吳佳蕙有出現，與被告在現場拉扯
    ，伊不知道她們為何拉扯（詳見本院卷第三十四頁）。
  (七)證人即台北縣政府消防局第一大隊隊員陳皇欽於原審證稱：「本案起火點在主臥
    房進門右側櫃子前方，本案已排除電線走火、危險物品、化工原料，但是真正原
    因無法研判，因無法從起火點找到確實證據，僅能判斷可能是人為縱火，但無法
    鑑定出以何方式燃燒，因現場未找到火種，蓋如以打火機引燃，打火機未放在起
    火處，就無法找出燃燒原因」「本案電線走火已經排除，又是否屬餘留火種之因
    素，係由有無經悶燒、蓄熱之階段而加以判斷，而本案發生時，證人均未睡覺，
    即時發現時，火勢已經很大，所以可以排除是餘留火種之問題，且火種也可能因
    大火燃燒殆盡」「房客陳宏嘉在派出所時曾親自對伊說，當時他與丙○○在喝酒
    ，聞到燒焦味道，進入主臥房，房門有上鎖，他撞開門以後，發現被告在房內，
    但其不願意製作筆錄，事後再問陳宏嘉，陳宏嘉又改說沒有如此說」等語（詳見
    原審卷第五十三至五十七頁）。證人郭沐龍即消防隊員於原審證稱：伊第一個到
    現場就去做搶救的事，至於被告與她先生在樓下吵架之事，也是後來聽民眾說的
    （詳見原審卷第五十四頁）。證人陳明斌即南勢消防分隊小隊長於偵查中證稱：
    聽鄰居說被告夫妻吵架自殺縱火的（詳見偵查卷第五十四頁）。
  (八)綜上：依被告所供及證人丙○○、陳宏嘉右揭證述，足見本件火災起火地點是在
    主臥室內。再依上揭台北縣政府消防局第一大隊之火災原因調查報告書，及證人
    陳皇欽之證述，可見本案火災之起火處確係在主臥室衣櫃左前方附近處所，並排
    除起火原因係因電線走火、危險物品、化工原料或餘留火種之因素。是本件起火
    原因應係人為縱火，且係經人以不詳媒介物引燃衣物縱火者無疑。又依被告於原
    審及本院調查時供承本件火災發生時，其是在主臥室內；且證人陳皇欽右揭證述
    「房客陳宏嘉在派出所時曾親自對伊說，當時他與丙○○在喝酒，聞到燒焦味道
    ，進入主臥房，房門有上鎖」，顯見本件火災發生時，被告確係在主臥室內。至
    證人丙○○、陳宏嘉及被告於原審一致供承至主臥室查看者為丙○○，此與前揭
    證人陳宏嘉向消防隊員陳皇欽所述者有異，然此或係陳宏嘉於當時陳述事實時所
    用人稱之誤會，仍無礙於被告於火災當時係反鎖在主臥室之認定。而依渠三人之
    供述，撞開反鎖之房門者，自應為丙○○無誤。復參諸被告右揭所供，其當晚確
    有與丙○○發生吵架，及證人陳宏嘉右揭證述被告當日有與丙○○談論要離婚之
    事，及起火時僅被告單獨在主臥室內，準此足徵本件火災，應係被告當晚因與丙○○爭執且於飲酒後，怨氣未消，企圖自殺，以不詳媒介物燃燒衣物，而以此方
    式放火。
  (九)至被告之辯護人於原審辯護意旨雖以：依「火災現場平面及物品配置圖」中所認
    定之『起火地點』，係在臥房內床舖與衣櫃中間，但在衣櫃左側即有電視機乙台
    ，故鑑定報告內所謂起火處所附近並無任何電器設備，可排除因電器因素引燃之
    可能性云云，並不實在；又起訴書引鑑定報告內容「據住戶丙○○表示火災發生
    時並未就寢，正與房客陳宏嘉一起喝酒，該房間起火燃燒後迅速擴大，而遺留火
    種之現象，需經長時間蓄熱至悶燒並產生大量濃煙進而起火燃燒，故亦可排除因
    遺留火種所引燃之可能性」，言下之意，指丙○○與陳宏嘉因未睡覺，故於起火
    之際即時發現；而遺留火種需長時間悶燒蓄熱，並產生大量濃煙，與其陳述不符
    云云；另依起訴書（二）緊接所引述陳宏嘉之說法：「火災發生時我正於屋內與
    屋主丙○○正在喝酒，兩人一起聞到燒焦味四處查看，欲進入主臥室查看門鎖卻
    上鎖無法進入，我用力撞開門後發現甲○○正在房間裡面，而房間內已『濃煙密
    佈』，火勢正於房間內擴大燃燒中」；此二種說法正足以證明可能起火原因是『
    餘留火種』，蓋陳宏嘉既已經說明房間內『濃煙密佈』，此非餘留火種長時間悶
    燒所生大量濃煙之結果？云云置辯。然查偵查卷第二十七頁之火災現場照相位置
    圖，其主臥室內，與衣櫃併排靠內側牆角處固擺放有電視機乙台，但該處距離本
    案起火點之衣櫃左前方尚有一段距離，該處亦非碳化最嚴重之處，此觀諸前引火
    災原因調查報告書內所載起火處研判之第六點自明。再核諸被告於警訊中供承：
    房間內當時裝有冷氣機、電視機並有插電，但當時並沒有開機，但是有小燈開著
    等語，是被告斯時既未使用電器，益證應無電線走火之問題。又如因餘留火種所
    致之火災，會經蓄熱、悶燒之階段，此已據證人陳皇欽供承甚明，是如係餘留火
    種所致者，依當時證人丙○○、陳宏嘉均尚在客廳飲酒，及該客廳與主臥室相距
    不遠以觀，則於悶燒時，渠二人應即會聞到焦味，而於發現時當不致已係大火濃
    煙；另前引火災原因調查報告書內之火災出動觀察紀錄，其內搶救時狀況欄第三
    點固謂：「該起火戶係裝璜過之居室裝璜材料極易燃燒」（偵查卷第十九頁），
    然此僅於火勢起時是否容易延燒，與是否餘留火種所引致者應無關聯。故前揭辯
    護意旨認調查報告排除電線走火、餘留火種，並不實在云云，殊非可採。另被告
    之辯護人於本院之辯護意旨稱：有關起火點雖認定在衣櫃左前方，惟勘查主臥室
    床舖位置，燃燒後以右下角燒損碳化情形最為嚴重（相片十），而此床舖之「右
    下角」剛好與衣櫃之「左前方」為相反方向，此部分之矛盾，足以證明調查報告
    所指起火處不實在云云。惟觀卷附之「火災現場照相位置圖」（見偵查卷第二十
    七頁）及相片十（見偵查卷第三十二頁），面向該「火災現場照相位置圖」，可
    見衣櫃「左前方」與床舖「右下角」極為接近，並無所謂相反方向之處，是此辯
    護意旨，並無可採。
  (十)證人乙○○右揭證稱：火災發生後，後來吳佳蕙有出現，與被告在現場拉扯；而
    證人郭沐龍於原審證稱：其第一個到現場就去做搶救的事，至於被告與她先生在
    樓下吵架之事，也是後來聽民眾說的等語。衡之證人乙○○、郭沐龍此部分之證
    詞，應以證人乙○○之證述較為可採。蓋證人乙○○之證述係其親眼目睹之事，
    而證人郭沐龍之證述係傳聞之證詞。是原審認被告非與丙○○之女友發生爭執乙
    情尚有未合。再本件之房屋係被告與丙○○所共有，原審認係被告與丙○○共同
    承租，亦有未合。又依卷資料，本件放火所造成之財物損失約為六十萬元（見偵
    查卷第十六頁），原審誤植為七十萬元。原審上揭認定雖有瑕疵，惟與本件事實
    之認定，不生影響，予以補正即可，併此敘明。
  (十一)綜合上述各節，足徵被告所辯，要屬飾卸之詞，不足採信。本件事證明確，被告
    之犯行堪以認定，自應依法論科。
二、按上址房屋既係供人居住之用，其屬現供人使用之住宅，要無置疑，被告雖係於
    主臥室內，以點燃衣物方式起火，企圖自殺，然此足以延燒至整間住宅，被告對
    此當有所認識，故其容有放火燒燬現供人使用之住宅之不確定故意。再本件火災
    導致主臥室、客廳、和室房間內部裝璜、其內傢俱、彈簧床、門框、屋頂天花板
    、隔熱板全部燒燬，廚房、浴室及陽台等處之天花板、牆壁則遭火燻黑，茲如前
    述，是上址住宅顯已喪失其主要效用甚然。又被告所為之放火行為雖同時燒燬不
    同之客體，惟仍僅侵害單一之社會法益，故核被告所為係犯刑法第一百七十三條
    第一項之放火燒燬現供人使用之住宅罪。原審經詳查，以被告罪證明確，適用上
    開規定，並酌量被告係因與其前夫丙○○為離婚之事爭執，一時情緒失控，未深
    思後果，始罹本件犯行，情輕法重，尚有可資憫恕之處，而依刑法第五十九條規
    定酌減其刑；且審酌被告犯罪之動機、所生危害、及其他品行、素行，惟犯後否
    認犯行之態度等一切情狀，量處有期徒刑四年，核無不當，量刑亦稱妥適。被告
    上訴否認犯行，為無理由，應予駁回。
據上論結，應依刑事訴訟法第三百六十八條，判決如主文。
本案經檢察官張啟彬到庭執行職務。
中      華      民      國      九十一      年    四      月    九      日
          臺灣高等法院刑事第二十四庭
                                  審判長法  官  陳  貽  男
                                        法  官  李  世  貴
                                        法  官  陳  憲  裕
右正本證明與原本無異。
如不服本判決應於收受送達後十日內向本院提出上訴書狀，其未敘述上訴之理由者並
得於提起上訴後十日內向本院補提理由書（均須按他造當事人之人數附繕本）。
                                        書記官  劉  育  妃
中    華    民    國      九十一  年      四        月       十         日
附錄本案論罪科刑法條全文
刑法第一百七十三條第一項：
放火燒燬現供人使用之住宅或現有人所在之建築物、礦坑、火車、電車或其他供水、
陸、空公眾運輸之舟、車、航空機者，處無期徒刑或七年以上有期徒刑。
